臺灣高等法院花蓮分院刑事判決　　 93年度選上更(二)字第4號
上訴人即被告　丙○○
　　　　　　　甲○○
上列二人共同
選 任辯護 人　林武順律師
上訴人即被告　戊○○　男　55歲（民國○○年○月○日生）
　　　　　　　　　　　身分證統一編號：Ｚ000000000號
　　　　　　　　　　　住花蓮縣豐濱鄉○○村○○路103號
　　　　　　　丁○○　男　36歲（民國○○年○○月○○日生）
　　　　　　　　　　　身分證統一編號：Ｚ000000000號
　　　　　　　　　　　住花蓮縣豐濱鄉○○村○○路53之5號
上列上訴人即被告因違反公職人員選舉罷免法案件，不服臺灣花
蓮地方法院91年度訴字第118號中華民國92年3月12日第一審判決
（起訴案號：臺灣花蓮地方法院檢察署91年度偵字第382號），
提起上訴，經判決後，由最高法院2次發回更審，本院判決如下
：
    主  文
原判決關於丙○○、甲○○、戊○○及丁○○關於投票交付賄賂
部分均撤銷。
丙○○、甲○○、戊○○共同連續對於有投票權之人交付賄賂，
而約其投票權為一定之行使，各處有期徒刑陸月，如易科罰金以
參佰元折算壹日。各褫奪公權貳年。扣案預備行賄之新台幣貳萬
捌仟元，沒收之。
丁○○共同預備對於有投票權之人交付賄賂，而約其投票權為一
定之行使，處有期徒刑貳月，如易科罰金以參佰元折算壹日。褫
奪公權貳年。扣案預備行賄之新台幣貳萬捌仟元，沒收之。
    事  實
一、丙○○係花蓮縣第十五屆縣議員選舉第三選舉區登記第一號
    之候選人，其為求順利當選，於民國（下同）91年1月初某
    日，與其妻甲○○、朋友戊○○ (綽號秋吉)共同基於對有
    投票權人交付賄賂，約定投票權為一定行使之概括犯意聯絡
    ，先由丙○○至戊○○位於花蓮縣豐濱鄉豐濱村所經營之海
    產店內，謀議由戊○○出面尋找其熟識可信之友人，以對該
    鄉具有縣議員投票權之居民50位，每票交付新台幣（下同）
    1 千元之代價，約定於該屆縣議員選舉投票日（91年1月26
    日）時，投票給丙○○。戊○○遂於約兩日後，以載運丙○○宣傳旗旗幟為名義，至丙○○設於同縣鳳林鎮○○路95號
    之競選總部，再由甲○○ (住於對面之同鎮○○路94號)出
    面，交付7萬元予戊○○，其中5萬元為行賄50位選民所需之
    賄款，2萬元則為戊○○幫同懸掛競選旗幟及選舉事務之酬
    勞。
二、戊○○於收得賄款後，即於同年月23日18時許，以電話聯繫
    林忠正（其綽號「阿進」，已死亡，為不受理判決），至其
    位於花蓮縣豐濱鄉○○村○○路103號住處，告知為丙○○
    賄選之事，林忠正為有投票權人，除允諾投票予丙○○外，
    並與之共同基於對有投票權人交付賄賂，約定投票權為一定
    行使之犯意聯絡，預備向投票日由台北返回花蓮縣投票之親
    友買票，戊○○遂交付現金1萬8千元予林忠正，其中1千元
    為其約定投票予丙○○之賄賂，另1萬1千元用以預備向其所
    能掌握之選民11人買票之款項，剩餘之6千元則為林忠正代
    為插宣傳旗幟及共同賄選之代價。戊○○復於次（24）日凌
    晨零時30分許，再以電話邀約丁○○（綽號「忠誠」）至其
    上揭住處，告知前開為丙○○買票之事項，丁○○亦為有投
    票權之人，基於收受賄賂以投票予丙○○ (此部分業經判決
    確定)，並與之共同基於對有投票權人交付賄賂，約定投票
    權為一定行使，預備向其同住之家人 (同住有投票權之人5
    人，包括其本人1人，共計6票)買票之犯意聯絡，由戊○○
    交付賄款6千元及宣傳單予丁○○，丁○○則收受其中1千元
    之賄賂，另5千元則約定預備交付予其家人以投票給丙○○
    之賄賂。嗣經檢察官核發通訊監察書監聽戊○○住處電話，
    於91年1月25日經警通知戊○○、林忠正、丁○○到案說明
    ，丁○○、林忠正於尚未交付賄款前即為警查獲，並在林忠
    正身上扣得戊○○交付之1萬8千元 (其中1萬1千元為尚未交
    付之賄款，1千元為其收取之賄款，6千元為其工作代價)，
    在戊○○處扣得1萬7千元賄款。
三、案經花蓮縣警察局移送臺灣花蓮地方法院檢察署檢察官偵查
    起訴。
    理  由
一、訊據上訴人即被告丙○○、甲○○、戊○○、丁○○均矢口
    否認上開犯行，分別辯解如下：
    (1)被告丙○○辯稱：伊僅委請被告戊○○幫忙在競選期間，
      至豐濱鄉插旗子，亦未與被告戊○○謀議賄選之事，被告
      戊○○至競選總部時伊不在，亦未交錢予被告戊○○，並
      無賄選情事云云。
    (2)被告甲○○則辯稱：伊不認識被告戊○○，亦未拿現金7
      萬元給他，無賄選犯行云云。
    (3)被告戊○○則辯稱：伊僅幫被告丙○○插旗子、發宣傳單
      或拉票，所收取之錢不是買票錢，是插旗子及造勢費用，
      且尚未收到錢，是自己代墊1萬8千元給林忠正，6千元給
      丁○○，在警局承認係因警察拿出押票說不承認要收押，
      伊才承認。且係陳復中要伊幫忙造勢，以後多少錢找他算
      ，扣得款項係借得的，並非被告甲○○交付，並無賄選行
      為云云。
    (4)被告丁○○則辯稱：作筆錄的警察說，如果不承認，就收
      押，因不懂法律，所以只好承認。伊有去插旗子，插了20
      幾支，宣傳單發了一點，錢已花掉，並無賄選云云。
二、認定被告犯罪所憑之證據及理由：
（一）被告戊○○於警訊中供稱：「有幫丙○○向選民行賄。縣
      議員候選人丙○○要我幫忙他在豐濱地區拉選票50張。我
      有答應他。他要我幫他買選票行賄，他告訴我以1張票1千
      元行賄買票。大概是在91年元月初左右，詳細日期已忘記
      了，當時丙○○到我海產店當面跟我講的。．．．約2天
      後我親自開車前往鳳林鎮丙○○之縣議員競選總部與他接
      觸，並當面從丙○○太太手中拿到行賄買票的錢。丙○○
      太太共交給我7萬元。5萬是買票錢，2萬是幫忙的工錢。
      ．．．共發出行賄買票錢18張，1萬八千元，發給綽號「
      阿進仔」之林忠正及「忠誠」即丁○○。於91年元月23日
      18、19時以電話聯絡林忠正，交1萬2千元賄款，當時告知
      朋友參加縣議員選舉，你幫忙拉票，我1張選票1千元給你
      ，你扣掉2百元走路工，另8百元拿去行賄買票。丁○○是
      91年1月23日24時左右我用電話聯絡他到我家裡後，再將
      行賄買票錢6千元交給他。他告訴我他那裡有選票6張，我
      就將6千元交給他了。．．．林忠正除了交給他行賄買票
      錢1萬2千元外，還另外交給他6千元作為幫忙之工錢。」
      等語（參警一卷第11至13頁）。其於偵查初訊時供稱：
     「警訊筆錄看過，係實在。大約20天前（即91年1月初），
      因丙○○跟他的1個樁腳來找我，．．．跟我說要選縣議
      員要我幫忙，我有答應，他們就回去了，約10幾天前他們
      拿競選旗幟給我，後來我到他家，他太太拿7萬元給我，
      他太太說要我幫丙○○拉4、50票，錢要怎麼用隨便我。
     （問：有無提到買票的字眼）他有說如果1千元能買我就買
      。當時沒有遇到丙○○．．．我給丁○○6千元，他家有6
      票，我有告訴他錢是丙○○的，要他投給丙○○。另外給
      林忠正1萬8千元，1萬2千元是12個選民的買票錢，6千元
      是他插旗子的工錢。」（參偵查卷第12頁反面、第13頁）
      。被告戊○○上開供述於賄選犯意及賄款交付之供述及數
      額均一致，堪信被告丙○○確有與之為賄選犯意連絡，被
      告甲○○亦確係以共犯之意交付賄款予被告戊○○，被告
      戊○○與被告丁○○亦有賄選之犯意連絡甚明。
（二）再參以被告林忠正於警訊中供稱：「綽號”秋吉”之戊○○．．．請我到他家，並拿了1萬8千元給我，囑託我以每
      票1千元向村民買票，投票對象是花蓮縣第三選區縣議員
      丙○○，他的號碼是第1號候選人。當時我有告訴戊○○
      ，有把握買到11票連同我自己1票共12票，所以戊○○就
      直接拿1萬8千元給我。我的行賄對象是台北回來的親朋好
      友，我是等投票那天有從台北回來的我才買票，所以戊○○交給我的錢都還在我這裡，都還沒開始買」等語（參警
      一卷第18頁），其並自願交出尚未買票之賄款，且於偵查
      初訊時供稱：「警訊筆錄實在，我有看過，（問：在庭的
      戊○○是否有拿1萬8千元給你？）有。（問：為何給你1
      萬8千元？）因之前我有幫他綁旗子，錢是1月23日中午1
      點多在他家給我的，其中有12位選民的買票錢，包括我在
      內，但他們人都在台北還沒回來，所以還沒給他們。（問
      ：戊○○有沒有說要投票給誰？有，要投給一號丙○○」
      等詞（參偵查卷第13頁反面、第14頁）。被告林忠正上開
      供述，亦與被告戊○○前開供述均相符合，故其等指稱被
      告丙○○、甲○○買票交付賄賂之詞均堪信為實在。
（三）復參以被告丁○○於警訊中供述：「戊○○有用電話和我
      聯絡，約我到他家，我到他家後他拿了5千元給我，這5千
      元是要我向家人買票，我家共5人，91年1月24日凌晨0時
      30分打電話．約凌晨1時拿錢．係於91年1月23日下午3、4
      點許，戊○○到我家來找我說：忠誠你家有幾票，我回答
      他共計5人，他便說他於近日會向縣議員候選人拿一些錢
      來買票，到時候會和我聯絡，把5票的 (5千元)錢交給我
      ，我再向家人說明支持丙○○。他拿錢向我買票的目的是
      要丙○○順利當選縣議員。他拿錢時有提示2張丙○○參
      選傳單，我拿回5千元後並未向家人家人談起選舉之事，
      我將這5千元作自己汽車加油及日常花用殆盡」 (參警一
      卷第22至24頁)。其於偵查初訊時供稱：「警訊所述均實
      在，戊○○在1月23日下午3、4點到我家來找我，說有候
      選人找我幫忙，我在24日凌晨到鍾某家，他拿6千元給我
      ，1 千元是加油，5千元是買票錢，知道要投給丙○○」
      等語（見偵查卷第14頁反面），被告丁○○就收受戊○○
      交付之賄款，其並同意投票予丙○○，及將賄款交付予其
      家人，約定其家人亦投票予丙○○等情，均與被告戊○○
      之供承大致相符，亦堪信為實在。至被告丁○○雖於警訊
      中供稱收賄款5千元，其後於偵查中供稱收6千元，其中1
      千元為加油錢等語，惟參以被告戊○○明確指稱交付被告
      丁○○6千元 (參偵卷第35頁)，及被告丁○○事後亦均坦
      承確係收到6千元之詞，且被告丁○○家中有投票權之人
      共有6人 (父、母、大哥、大嫂、丁○○及其妻，另其伯
      父當時住院，並未居住家中，參原審卷第84頁)，堪信被
      告丁○○於警訊中僅係針對欲交付予其家人之賄款之供述
      ，並未及於其自己所收受之1千元賄款甚明，參以經查獲
      不法事證時，為避重就輕，常有將未經發覺之事實一部分
      隱藏之情形，被告丁○○於警訊所述，顯僅係為掩護自己
      不法所得，與前開認定其收受賄款並無齟齬之處，故其所
      收受之賄款包含其自己部分，應為6千元，堪以認定。
（四）再參以被告丁○○之父楊清善於警訊中亦供稱：丁○○曾
      告知，戊○○約於91年1月23日左右曾要丁○○幫忙助選
      ，並會拿一些錢給丁○○當吃飯、走路工錢等語 (參警一
      卷第31頁)，此核與被告戊○○確有交付款項予被告丁○○，及被告丁○○確有收款之情形相符，亦足以證明被告
      戊○○、丁○○前開供述均係實在。
（五）綜上所述，被告戊○○供述內容，核與被告林忠正、丁○○就渠等共同向選民買票之情節，及被告林忠正、丁○○
      亦自被告戊○○處收受賄賂，約定投票予被告丙○○等事
      實均供述相符，皆可信其等前開供述實在。
（六）且本件經檢察官對被告戊○○住處電話核發通訊監察書，
      經查：
  １、被告戊○○之住家電話於91年1月24日16時16分許至同年
      25日16時50分許，下列對話與本件賄選有關：
      戊○○（下簡稱鍾某）：老朱，有沒有票。
      老朱：給誰？
      鍾某：一號丙○○啊。
      老朱：好啊。（參偵查卷第45頁）。
  ２、91年1月25日16時50分至1月28日11時20分止，下列對話與
      本件賄選有關：
    某女：哥，你是怎樣？
      鍾某：沒有啊。
      某女：你是怎樣？
      鍾某：買票啊。
      某女：後來呢？
      鍾某：回來了。
      某女：沒事了喔。
      鍾某：不知道。
      某女：沒事了啦，重新開始是怎樣，回來就好了呀。
      鍾某：對呀。
      某女：不會有事了喔。
      鍾某：不知道呢。
      某女：他那邊沒有說什麼怎樣怎樣。
      鍾某：有呀，說沒有買呀。（參偵查卷第48頁）
    鍾某之子：爸，你那邊有無承認買票？
      鍾某：有啊。
      鍾某之子：有，要怎樣用，剛才「偉哥」有聯絡他的
                朋友，說你如果硬說沒有，而「阿進」說
                你有，你還是要硬說沒有。
      鍾某：他們都說有了，你怎麼說沒有？
      鍾某之子：他就這樣說，我怎麼知道，他說你有就是
                要拿證據就對了。
      鍾某：「阿進」他們就說收多少，「忠誠」也說收多
             少了，他們都說了啊
      鍾某之子：你就硬說沒有就好了。（參偵查卷第48頁
                至第49頁）
  ３、上開內容有通訊監察錄音帶及譯文在卷可參，被告戊○○
      於91年1月25日為警查獲返家後，與其子之談話內容足以
      認定已坦承賄選情事，且並未曾提及於警訊中遭警員以收
      押為由迫使其承認等情事，並陳明其同案被告林忠正、丁○○亦已坦承犯行及推知當時未到案之被告丙○○否認賄
      選等語，足證被告4人確有上開事實欄認定之犯行甚明。
（七）此外，有自被告林忠正身上扣得之1萬8千元，其中1萬1千
      元為尚未交付之賄款，1千元為其收取之賄款，6千元為其
      代插旗幟之工作代價，及戊○○自行交出之1萬7千元賄款
      扣案可證。故本件事證明確，被告丙○○、甲○○、戊○○、丁○○前開犯行堪以認定，應予依法論科。
三、被告及辯護人辯解不採之理由：
（一）被告戊○○、丁○○均辯稱：於警訊中警員說若不承認要
      收押，並拿出押票，以致渠等為上開供述云云，然─
      (1)參以證人即花蓮縣警察局刑警隊偵查員石順豐、吳添來
        於原審結證稱：「戊○○有承認向丙○○的太太拿到錢
        ，是買票錢。（法官問：你們訊問被告戊○○時，有無
        跟他說如果不承認，你們會羈押他？）我們是告訴他說
        監聽的結果已經很明確了，而且被告林忠正也已經坦承
        所收到的錢是買票錢，所以要被告戊○○說實話，他就
        說了。（法官問：為何被告戊○○說在偵訊中警察有說
        要羈押並拿出押票？）沒有此事，我們只有拿出傳喚通
        知書。」等語（參原審卷第41頁），證人即花蓮縣警察
        局刑警隊組長陳金標於偵查中證稱：錢是戊○○主動拿
        出來的，當時不可能有什麼不當行為等語（參偵查卷第
        72頁）。
      (2)況且被告戊○○及丁○○於91年1月25日偵查中亦與警
        訊中為相同之供述而坦承犯行。是以，本件尚無證據顯
        示被告戊○○及丁○○於警訊中之自白遭警員不當誘導
        、脅迫、詐欺所致。
      (3)雖被告戊○○於同年2月21日偵查中即改稱：怕被收押
        所以坦承云云，然其又自承：「（檢察官問：前次庭訊
        檢察官有無對你權利告知？）有。（為何前次庭訊說錢
        是丙○○太太給你的？）因為警局筆錄也是這樣講。（
        問：檢察官有無對你威脅利誘？）沒有。」（參偵查卷
        第35頁），故被告戊○○於91年1月25日檢察官偵訊時
        ，經檢察官明確告以涉嫌之罪名、得保持緘默、無需違
        背自己意思而陳述，請求調查有利證據並選任辯護人等
        權利事項，且檢察官亦無不當之訊問，堪認其等之自白
        應係具任意性，可供採信。
      (4)又被告戊○○經傳訊後，其妻曾接獲被告丙○○競選總
        幹事林志誠電話，被告戊○○之妻並曾要求以行動電話
        交談 (參偵卷第46頁)，以避免遭監聽，而被告丙○○
        競選總幹事林志誠係退休之警官，依通訊監察紀錄，林
        志誠與被告戊○○及其家人於經查獲後均有連絡，並曾
        詳細訊問案情內容，亦有前開通聯紀錄在卷可參，顯然
        被告戊○○辯稱無從分辨檢、警之詞應不堪採信，況被
        告戊○○亦係於經與林志誠連絡後方翻異前詞，核以前
        揭通訊監察紀錄所載，被告戊○○於警訊及偵查初訊時
        之供述應較真實，而可採信，其後之辯解，顯均不可採
        信。
（二）至被告丙○○辯稱賄款非其所交付，當時伊並不在等語，
      參以被告戊○○係供稱自被告甲○○處取得賄款，並非由
      被告丙○○交付賄款，此尚不足以證明被告丙○○未賄選
      。且被告甲○○與丙○○之住處係在「花蓮縣鳳林鎮○○
      路94號」，在競選服務處之對面，亦據其等供述在卷，雖
      證人乙○○曾證稱未見被告甲○○給付被告戊○○酬勞，
      惟參以證人乙○○並非時刻均在競選總部，且此係屬機密
      事項，被告甲○○當不可能使不相干之人知悉，及其住家
      在競選服務處對面，輕易即可到達，故被告戊○○曾供稱
      在被告甲○○家拿7萬元之詞，顯亦僅係一般口語之誤，
      並不足以影響被告甲○○在競選服務處有交付7萬元予被
      告戊○○，及被告戊○○確有收受7萬元之事實。又此亦
      足以推定被告丙○○與甲○○有犯意連絡，行為分擔，蓋
      依被告丙○○、甲○○及戊○○之供述，被告甲○○與戊○○並未曾就參與競選活動之事連絡，則被告丙○○既未
      在競選服務處內，被告戊○○竟到其競選服務處所，且競
      選服務處內未有其他人與被告戊○○接洽，此亦經證人乙○○證述在卷，被告戊○○則仍與被告甲○○會面，且由
      被告甲○○交付賄款等情，當可推知被告丙○○及其妻甲○○就交付賄賂之賄選行為有犯意連絡，行為分擔。
（三）再參以上開所引通訊監察內容，亦足徵被告丙○○、甲○○、戊○○、丁○○等人事後之辯解，應係經查獲後，串
      證之詞，均不可採信。此得自被告戊○○於91年2月21日
      第2次偵訊時改稱，未自被告甲○○處收受7萬元之辯詞，
      顯與上開通訊監察紀錄所載，其經偵訊後，經告知需否認
      到底之詞相符，故其係事後翻異前詞，顯不堪採信。
（四）至辯護人以被告丁○○於警訊中僅承認自戊○○處取得5
      千元，其後於偵查中供稱取得6千元，其中1千元為加油錢
      ，認兩者有所出入，惟此已經說明如前，則上開未盡相符
      之處恐因被告丁○○僅針對部分事實陳述，惟就本案有無
      共同向選民買票，或被告戊○○何時交付賄款予被告丁○○等核心事實，均供述一致，故上開陳述之瑕疵仍未致影
      響其證據價值。
（五）又辯護人以扣案款項數額推之，認被告戊○○若自甲○○
      手中取得7萬元屬實，則其供稱僅發放與林忠正、丁○○
      共計2萬4千元，並未再發放與其他人，是其所餘款項應為
      4 萬6千元，而非扣案之1萬7千元，認其自白與事實不符
      ，然被告戊○○所收取之7萬元中僅5萬元為賄款，剩餘2
      萬元為其買票代價或散發宣傳單、旗幟之「走路工」，故
      應以5萬元為計算基準，扣除2萬4千元，尚餘2萬6千元，
      而雖僅扣得1萬7千元，有9千元之差額，然參以被告丙○○、甲○○與被告戊○○於謀議時，僅就一定之票數為約
      定，以4、50票為範圍，故交予上限之50票即5萬元之數額
      ，此即係交予被告戊○○依狀況及實際能掌握之情形買票
      ，故交付5萬元供買票係確定之事實，至4、50或50票並非
      原即予以特定，此與票數之認定亦不衝突，而被告戊○○
      欲承認僅餘1萬7千元，亦僅係表示其願供出之數額，並非
      得以此反推被告戊○○發放賄款與被告丁○○、林忠正之
      數額係不實在，因被告戊○○就上開差額自行為其他之運
      用亦非不無可能。是以，參諸被告戊○○於警訊及偵查時
      ，就其如何與被告丙○○謀議，復向被告甲○○取款，嗣
      林忠正、丁○○共同向選民買票之情節，及被告林忠正、
      丁○○亦自戊○○收受賄賂，約定投票予被告丙○○等事
      實供述均大致相符，故縱認被告戊○○、丁○○與林忠正
      間之上開供述稍有瑕疵，然仍非屬虛設之詞，其等就共同
      向選民買票及被告丁○○、林忠正收受賄款等核心部分，
      應屬真實。
（六）又被告丙○○於審理中辯稱僅委請被告戊○○幫忙在競選
      期間，至豐濱鄉插旗子，亦未交付現金予戊○○云云，然
      其就究竟交付多少工作，如插旗子之數量、天數或價格，
      先後供述不一，甚且辯稱完全不知價格，此均與常理顯有
      不符。至被告戊○○另辯稱發放給被告丁○○、林忠正之
      款項係伊代墊，伊僅同意幫丙○○插旗子、發宣傳單或拉
      票。另辯稱陳復中要伊幫忙造勢，以後多少錢找他算等詞
      。被告丁○○辯稱伊插旗子插了20幾支，宣傳單發了一點
      等情。然被告丙○○、戊○○均自承其2人非屬熟識，僅
      於91年1月初由陳復中介紹，在鍾某經營之海產店認識，
      是以其2人既非熟識之人，如無利益上之交換，被告戊○○豈有可能於短時間無條件自掏腰包替被告丙○○處理發
      放宣傳單或插競選旗幟之工錢？又被告戊○○另辯稱：陳
      復中要伊幫忙造勢，所代墊款項找陳復中核算等語，此與
      證人陳復中在庭證稱對此事均不知情等語不同（參原審卷
      第27頁），另被告丁○○陳稱：「其工作天為2日，插得
      旗子不多」（參原審卷第19頁），及被告林忠正稱：「插
      旗子3天，宣傳單發了1疊，工作天不好計算」（參原審卷
      第18頁）等語，及被告丙○○於偵查中供稱插旗子1支25
      元，於原審供稱1支35元，加以核算其每天薪資，實高於
      一般工錢甚多，且競選時期之「走路工」人員較多，為免
      核算工錢不易，大多以計件計酬方式每日發放薪資，殊不
      可能事先領款，故依經驗發則綜合判斷，被告等上開辯解
      ，均有違常情，且與事實不符，而不足採信。
（七）又被告戊○○再辯稱扣案之款項係借得云云，參以前開通
      訊監察紀錄中，不論其本人或家人均未曾提及借款以獲取
      返家之事項，且若有籌款之情形，參以被告戊○○經飭回
      後與其子於電話中討論案情之情形，其等豈可能未以電話
      連繫籌款之事？故被告此部分之辯解，亦顯係事後卸責之
      詞，不堪採信。
四、核被告丙○○、甲○○、戊○○所為，均係犯公職人員選舉
    罷免法第90條之1第1項之投票交付賄賂罪、第2項預備交付
    賄賂罪（此罪名公訴人漏未論及），被告丁○○係犯同法第
    90條之1第2項、第1項之預備交付賄賂罪（此罪名起訴書犯
    罪事實已記載丁○○收受之賄款預備向其家人買票之事實，
    然公訴人漏未論及此法條）。被告丙○○、甲○○與戊○○
    間，就投票交付賄賂罪犯行間有犯意聯絡及行為分擔為共同
    正犯。被告丁○○尚未交付賄款，其所為僅達於預備階段。
    核被告丙○○、甲○○、戊○○所為2次行賄賂既遂行為（
    對被告丁○○、林忠正買票行賄）及預備交付賄賂行為，時
    間緊接，所犯罪名相同，顯係出於概括之犯意為之，為連續
    犯，爰依刑法第56條之規定，從一重之投票交付賄賂罪論處
    ，並加重其刑。公訴人對此雖漏未論及預備交付賄賂罪，基
    於裁判不可分原則，仍得併予審究。
五、原審法院依前開法條，審酌被告丙○○、甲○○、戊○○、
    丁○○於此攸關花蓮縣政及縣民福祉之縣議員選舉中，未思
    公平競爭，竟冀藉金錢引誘，影響民眾之投票行為，使民主
    社會中最為珍貴之資產，即個人本於良知表達意見之權利橫
    受竄奪，長此以往，將漸次侵蝕國本，阻礙國家永續之生存
    發展，危害自非微淺，另被告丁○○為圖短利，出賣其神聖
    之投票權，及被告等未坦承犯錯，一再狡辯其詞，犯後態度
    不佳等一切情狀，各量處如主文所示之刑，並均諭知易科罰
    金之折算標準，並均依同法第98條第3項之規定宣告褫奪公
    權如主文所示。另自被告戊○○處扣得之1萬7千元及自林忠
    正處扣得之1萬8千元中之1萬1千元（共計2 萬8千元），屬
    被告丙○○、甲○○、戊○○、丁○○供行賄使用，均屬預
    備之行賄款，不問屬於犯人與否，應依同法第90條之1第3項
    之規定宣告沒收，並適用刑法第41條第1項及罰金罰鍰提高
    標準條例第1條前段、第2條等規定論處被告罪刑，原非無見
    。惟查，原審就被告丁○○部分認與被告丙○○、甲○○及
    戊○○間均已交付賄賂既遂，惟被告丁○○於91年1月24日
    收取賄款後，尚未及告知家人即於91年1月25日經查獲，故
    其所為僅係達預備階段，尚未達既遂階段，且被告戊○○係
    先收取被告甲○○之賄款，並於91年1月23日交付予被告林
    忠正之後，再以電話與被告丁○○連絡，之後方為共同犯意
    之連絡，故而被告丙○○、甲○○及戊○○等人交付賄賂時
    ，尚無證據證明被告丁○○與其等亦有犯意連絡，且於論結
    欄漏未引用刑法第41條第1項規定，及未就被告丁○○論以
    預備交付賄賂罪，均有不當，本件上訴人即被告上訴否認犯
    罪，雖如前述，並無理由，惟原判決既有上違誤，自仍應予
    以撤銷改判。爰審酌被告等人未思及選舉目的，圖以己利，
    被告丙○○、甲○○恣意以金錢污染選賢與能之制度，被告
    戊○○及丁○○為圖小利而任意出賣自己神聖的選舉權利，
    所為侵蝕民主基石情節嚴重，惟參以其等所受之教育程度均
    不高，其判斷能力自易受不當社會風氣影響，並犯後卸責之
    舉，尚無悔意等一切情狀，分別量處如主文第二、三項所示
    之刑，並均諭知易科罰金之折算標準，且均依公職人員選舉
    罷免法第98條第3項規定，均宣告褫奪公權2年，以示懲誡。
    並就扣案預備行賄之2萬8千元宣告沒收。
據上論斷，應依刑事訴訟法第369條第1項前段、第364條、第299
條第1項前段，公職人員選舉罷免法第90條之1第1項、第2項、第
3項、第98條第3項，刑法第11條前段、第28條、第56條、第41條
第1項，罰金罰鍰提高標準條例第1條前段、第2條，判決如主文
。
本案經檢察官林慧到庭執行職務。
中　　華　　民　　國　　94　　年　　10　　月　　28　　日
                        刑事庭審判長法官　吳鴻章
                              　　法  官  林德盛
                              　　法  官  王紋瑩
以上正本證明與原本無異。
如不服本判決，應於判決送達後十日內向本院提出上訴狀。其未
述理由者，並應於提出上訴狀後十日內向本院補提理由狀 (須
附繕本)。
                                  書記官  吳家瑩
中　　華　　民　　國　　94　　年　　10　　月　　28　　日
附錄本判決論罪之法律條文：
公職人員選舉罷免法第90條之1
對於有投票權之人，行求期約或交付賄賂或其他不正利益，而約
其不行使投票權或為一定之行使者，處五年以下有期徒刑，得併
科新台幣四十萬元以上四百萬元以下罰金。
預備犯前項之罪者，處一年以下有期徒刑。
預備或用以行求期約或交付之賄賂，不問屬於犯人與否，沒收之
。
犯第一項或第二項之罪，於犯罪後六個月內自首者，減輕或免除
其刑；因而查獲候選人為共犯者免除其刑。
犯第一項或第二項之罪，在偵查中自白者，減輕其刑；因而查獲
候選人為共犯者，減輕或免除其刑。
公職人員選舉罷免法第98條
犯本章之罪，其他法律有較重處罰之規定者，從其規定。
辦理選舉、罷免事務人員，假借職務上之權力、機會、或方法，
以故意犯本章之罪者，加重其刑至二分之一。
犯本章之罪或刑法分則第六章之妨害投票罪，宣告有期徒刑以上
之刑者，並宣告褫奪公權。
